臺灣臺北地方法院民事判決　　　　　　　 99年度訴字第325號
原　　　告　內政部警政署保安警察第六總隊
法定代理人　莊清賢
訴訟代理人　林宜君律師
被　　　告　陳興
　　　　　　陳茂恒
前二人共同
訴訟代理人　陳怡均律師
被　　　告　吳廣泰
被　　　告　黃良意
上列當事人間請求返還房屋事件，本院於民國一百年二月二十四
日言詞辯論終結，判決如下：
    主  文
被告陳興應自坐落於臺北市○○區○○段四小段三二四之二三地
號土地上門牌號碼臺北市○○區○○街三七○巷四六號房屋遷出
，並將如附圖所示E部分面積二六平方公尺、F部分面積二三平方
公尺之臺北市○○區○○段四小段三二四之二三地號土地及其上
坐落門牌號碼臺北市○○區○○街三七○巷四六號房屋返還予原
告，並應給付原告新台幣陸拾柒萬壹仟參佰陸壹拾元，及自民國
九十九年四月十四日起至遷讓返還上開房屋、土地之日止，按月
給付新台幣壹萬貳仟壹佰壹拾肆元。
被告黃良意應自坐落於臺北市○○區○○段四小段三二四之一四
、三二二之六地號土地上門牌號碼臺北市○○區○○街三七○巷
四八弄一七號房屋遷出，並將如附圖所示A部分面積六平方公尺
之臺北市○○區○○段四小段三二二之六地號土地、B部分面積
四平方公尺、C部分面積二三平方公尺、D部分面積三五平方公尺
之臺北市○○區○○段四小段三二四之一四地號土地及其上坐落
門牌號碼臺北市○○區○○街三七○巷四八弄一七號房屋返還予
原告，並應給付原告新台幣玖拾參萬貳仟零陸拾陸元及自民國九
十九年一月一日起至遷讓返還上開房屋與土地之日止，按月給付
新台幣壹萬陸仟柒佰貳拾壹元。
原告其餘之訴駁回。
訴訟費用由被告陳興負擔四分之一、被告黃良意負擔四分之一，
餘由原告負擔。
本判決第一項，於原告以新台幣貳佰肆拾捌萬參仟元為被告陳興
供擔保後，得假執行。但被告陳興如以新台幣柒佰肆拾肆萬捌仟
元為原告預供擔保，得免為假執行。
本判決第二項於原告以新台幣參肆拾肆萬伍仟元為被告黃良意供
擔保後，得假執行。但被告黃良意如以新台幣壹仟零參拾參萬陸
仟元為原告預供擔保，得免為假執行。
原告其餘假執行之聲請駁回。
    事實及理由
壹、程序方面：
一、按我國關於民事訴訟與行政訴訟之審判，依現行法律之規定
    ，分由不同性質之法院審理，係採二元訴訟制度。除法律別
    有規定外，關於因私法關係所生之爭執，由普通法院審判；
    因公法關係所生之爭議，則由行政法院審判之，此觀司法院
    大法官會議第466號解釋理由自明。又訴訟事件是否屬普通
    法院之審判權限，應以原告起訴主張為訴訟標的之法律關係
    ，是否屬私法上爭執為斷（最高法院88年度台抗字第301號
    判決、85年度台抗字第19號判決意旨可資參照）。本件原告
    為行政機關之分支機關，其代表公庫將公有眷舍配予所屬職
    員居住使用，所成立者係屬私法上之無償使用借貸關係，而
    其就眷舍配用人得否續住所為函覆，無非為私法上之意思表
    示，非行使公權力之單方行政行為，即非行政處分。且其提
    起本訴請求被告遷讓房屋，所主張之訴訟標的為民法第470
    條第1項之借用物返還請求權、第767條之所有物返還請求權
    及第179條之不當得利返還請求權，原告既係本於其私法上
    權利之行使而生有爭執，是本件應屬民事訴訟之範疇，本院
    自有審判權，合先敘明。被告抗辯本件應屬行政法院管轄之
    行政訴訟云云，容有所誤。
二、次按公有財產撥給各地國家機關使用，不論其名義為國有或
    地方自治團體所有，實際上均由使用機關行使所有人之權利
    ，故實務上向准由管領機關起訴，代國家或地方自治團體主
    張所有權人之權利。又國家或地方自治團體因其所管領之財
    產而涉訟，因該財產所涉及之權利義務關係，既有分別設立
    之中央或地方機關分掌其事，故實務上亦均認中央或地方機
    關就該訴訟有當事人能力（最高法院85年台上字第3036號判
    決意旨參照）。查本件原告為中華民國所有坐落臺北市○○
    區○○段4小段322-6、324-14、324-23地號土地（下分別稱
    系爭322-6、324-14、324-23地號土地）之管理權人，並為
    其上門牌號碼分別為臺北市○○區○○街370巷48弄17號房
    屋（下稱系爭17號房屋）、臺北市○○區○○街370巷46號
    （下稱系爭46號房屋）之所有權人，此有原告提出之房屋稅
    籍資料、土地所有權狀、地籍謄本暨地籍圖騰本在卷可憑（
    見本院審訴卷第13頁至第22頁），依前開最高法院判決意旨
    ，原告提起本件訴訟自有當事人能力。
三、又按訴狀送達後，原告不得將原訴變更或追加他訴。但擴張
    或減縮應受判決事項之聲明者，不在此限，民事訴訟法第25
    5條第1項第3款定有明文。經查，本件原告於98年10月19日
    起訴時，聲明請求：「(一)被告陳興、陳茂恒、吳廣泰應自坐
    落於臺北市○○區○○段4小段324-23地號土地上門牌號碼
    臺北市○○區○○街370巷46號房屋遷出，並將土地及房屋
    返還予原告。(二)被告陳興應給付原告新臺幣（下同）1,113,
    350元整及自起訴狀繕本送達之翌日起至清償日止按年息5％
    計算之利息，暨自起訴狀繕本送達之翌日起至返還第一項所
    示土地暨房屋之日止，按月給付原告18,556元。(三)被告黃良
    意應自坐落於臺北市○○區○○段4小段324-14、322-6地號
    土地上門牌號碼臺北市○○區○○街370 巷48弄17號房屋遷
    出，並將土地及房屋返還予原告。(四)被告黃良意應給付原告
    1,780,850元整及自起訴狀繕本送達之翌日起至清償日止按
    年息5％計算之利息，暨自起訴狀繕本送達之翌日起至返還
    第三項所示土地暨房屋之日止，按月給付原告29,681元。(五)
    原告願供擔保，請准宣告假執行。」（見本院審訴卷第4頁
    至第5頁）；嗣於99年10月8日以書狀為擴張及減縮訴之聲明
    ，請求為：「(一)被告陳興、陳茂恒、吳廣泰應自坐落於臺北
    市○○區○○段4小段324-23地號土地上門牌號碼臺北市○
    ○區○○街370巷46號房屋遷出，並將如附圖（見本院卷第
    148頁）所示E部分面積26平方公尺、F部分面積23平方公尺
    之臺北市○○區○○段4小段324-23地號土地及坐落其上之
    房屋返還予原告。(二)被告陳興應給付原告1, 113,350元整及
    自起訴狀繕本送達之翌日起至清償日止按年息5％計算之利
    息，暨自起訴狀繕本送達之翌日起至98年12月31日止，按月
    給付原告18,556元，自99年1月1日起至返還第一項所示土地
    暨房屋之日止，按月給付原告20,189元。(三)被告黃良意應自
    坐落於臺北市○○區○○段4小段324-14 、3 22-6地號土地
    上門牌號碼臺北市○○區○○街370巷48 弄17號房屋遷出，
    並將如附圖所示A部分面積6平方公尺之臺北市○○區○○段
    4小段322-6地號土地、B部分面積4平方公尺、C部分面積23
    平方公尺、D部分面積35平方公尺之臺北市○○區○○段4小
    段324-14地號土地及坐落其上之房屋返還予原告。(四)被告黃
    良意應給付原告1,536,100元整及自起訴狀繕本送達之翌日
    起至清償日止按年息5％計算之利息，暨自起訴狀繕本送達
    之翌日起至98年12月31日止，按月給付原告25,602元，自99
    年1月1日起至返還第三項所示土地暨房屋之日止，按月給付
    原告27,868元。(五)原告願供擔保，請准宣告假執行」（見本
    院卷第145頁至第146頁），核原告所為請求金額之異動，應
    屬聲明之擴張與減縮，揆諸前開法條所示，並無不合，自應
    准許，併予敘明。
四、再本件被告吳廣泰、黃良意經合法通知，未於言詞辯論期日
    到場，亦未提出任何書狀為何聲明或陳述，且核無民事訴訟
    法第386條所列各款情形，爰依原告之聲請，由其一造辯論
    而為判決。
貳、實體方面：
一、原告起訴主張：原告乃內政部警政署之分預算單位，為系爭
    322-6、324-14 、324-23地號土地之管理權人，並為其上系
    爭17、46號房屋之所有權人，被告陳興、黃良意原為原告職
    員，於任職時分別獲配系爭46號及系爭17號房屋使用，嗣自
    原告處退休後，分別於民國87年3月11日、95年4月16日出境
    並長期不歸，是其等一年內居住於獲配使用之宿舍日數均未
    達183日，符合行政院96年2月27日院授人住字第0960302183
    號函頒布之宿舍居住事實查考及認定作業原則第5條第1項第
    3款不符實際居住之認定標準之情形，而與行政院97年8月21
    日院授人住字第0970303959號函修正之中央各機關學校國有
    眷舍房地處理要點第3點第3款「有居住之事實」相違，依民
    法第470條第1項規定及最高法院91年度台上字第1926號判例
    意旨，原告與被告陳興、黃良意間就系爭房屋所分別存有未
    定期限之使用借貸契約，因使用關係之目的業已完畢而告消
    滅，被告陳興、黃良意即應返還系爭房屋。又被告陳興之子
    即被告陳茂恒現設籍於系爭46號房屋，且該屋現由被告吳廣
    泰居住使用中，其等既非系爭房屋之配住人，亦無其他得占
    用之權利，顯屬係無權占有系爭房屋。原告先於98年3月24
    日發函被告陳興、陳茂恒與吳廣泰，後於同年4月29日發函
    黃良意，分別催告其等應於文到後三個月內返還系爭46、1
    7號房屋，惟被告均置之不理。被告無合法權源仍繼續占有
    使用系爭46、17號房屋，係無法律上原因而受有利益，其等
    應受有相當於租金之不當得利並致原告受有損害，依系爭46
    、17號房屋之房屋稅籍資料所載，其評定現值均為46,200元
    ；而系爭46、17號房屋所分別坐落之324-23、322-6、324-1
    4地號土地為公有土地，以公告地價為其申報地價，自96年1
    月至98年12月間之公告地價為每平方公尺44, 500元，99年1
    月後則調升為每平方公尺48,500元，被告陳興、黃良意無權
    占用之土地面積經勘測分別為49平方公尺與68平方公尺，並
    以土地及建物申報總價年息10％為被告等不當得利之計算標
    準。為此，爰依民法第470條第1項及第767條第1項規定，請
    求被告陳興、陳茂恒、吳廣泰遷讓返還如附圖所示系爭324
    -23地號土地E+F部分及坐落其上之系爭46號房屋、被告黃良
    意遷讓返還如附圖所示322-6地號土地A部分、324-14地號
    B+C+D 部分，及坐落其上之系爭17號房屋，並依民法第179
    條規定請求被告給付不當得利。而被告陳興應給付原告之部
    分為：1.自請求之日起回溯五年期間相當租金之損失，計1,
    113,350元【計算式：（44,500元×49平方公尺＋46,200 元
    ）×10％×5＝1,113,350元】，2.自起訴狀繕本送達之翌日
    起至98年12月31日止，應按月給付相當租金之不當得利18,
    556元【計算式：（44,500元×49平方公尺＋46,200元）×
    10％÷12＝18,556元】，3.自99年1月1日起至返還系爭土地
    暨房屋之日止，按月給付相當租金之不當得利20,189元【計
    算式：（48,5 00元×49平方公尺＋46,200元）×10％÷12
    ＝20,189元】。另被告黃良意應給付之部分則為：1.自請求
    之日起回溯五年期間相當租金之損失，計1,536,100元【計
    算式：（44,500元×68平方公尺＋46,200元）×10％×5＝
    1, 536, 100元】，2.自起訴狀繕本送達之翌日起至98年12
    月31 日止，應按月給付相當租金之不當得利25,602元【計
    算式：（44,500元×68平方公尺＋46,200元）×10％÷12＝
    25,602 元】，3.自99年1月1日起至返還系爭土地暨房屋之
    日止，按月給付相當租金之不當得利27,868元【計算式：（
    48,500元×68平方公尺＋46,200元）×10％÷12＝27,868元
    】。並聲明：
  (一)被告陳興、陳茂恒、吳廣泰應自坐落於臺北市○○區○○段
    4 小段324-23地號土地上門牌號碼臺北市○○區○○街37 0
    巷46號房屋遷出，並將如附圖所示E部分面積26平方公尺、F
    部分面積23平方公尺之臺北市○○區○○段4小段324-2 3地
    號土地及其上坐落之房屋返還予原告。
  (二)被告陳興應給付原告1,113,350元整及自起訴狀繕本送達之
    翌日起至清償日止按年息5％計算之利息，暨自起訴狀繕本
    送達之翌日起至98年12月31日止，按月給付原告18,556元，
    自99年1月1日起至返還第一項所示土地暨房屋之日止，按月
    給付原告20,189元。
  (三)被告黃良意應自坐落於臺北市○○區○○段4小段324-14、
    322-6地號土地上門牌號碼臺北市○○區○○街370巷48弄17
    號房屋遷出，並將如附圖所示A部分面積6平方公尺之臺北市
    ○○區○○段4小段322-6地號土地、B部分面積4平方公尺、
    C部分面積23平方公尺、D部分面積35平方公尺之臺北市○○
    區○○段4小段324-14地號土地及坐落其上之房屋返還予原
    告。
  (四)被告黃良意應給付原告1,536,100元整及自起訴狀繕本送達
    之翌日起至清償日止按年息5％計算之利息，暨自起訴狀繕
    本送達之翌日起至98年12月31日止，按月給付原告25,602元
    ，自99年1月1日起至返還第三項所示土地暨房屋之日止，按
    月給付原告27,868元。
  (五)原告願供擔保，請准宣告假執行。
二、被告吳廣泰、黃良意部分：被告吳廣泰、黃良意經合法通知
    未於言詞辯論期日到場，亦未提出書狀作何聲明或陳述。
三、被告陳興、陳茂恒則抗辯以：被告陳興隨政府遷臺後，即擔
    負起國家元首、副元首及政府首長之警衛安全任務，早已獲
    配用系爭46號房屋，依司法院大法官會議第557號解釋意旨
    ，原告對於國有眷舍房地之管理及處理，本得發布相關規定
    為必要合理之規範，而為兼顧其所屬人員生活，非不得於必
    要時酌情准其暫時續住以為權宜措施。原告所提之中央各機
    關學校國有眷舍房地處理要點乃行政院於92年12月10日以行
    政院院授人住字第0920310544號函核定後頒布，依法規不溯
    及既往之原則，應不適用於92年12月9日前已合法入住眷舍
    之人，是原告不得據該處理要點溯及認定被告陳興非合法現
    住人。退步而言，參酌原告所提中央各機關學校國有眷舍房
    地處理要點中有關合法現住人之規定，於第3點第1項第2款
    亦包含「退休人員、資遣人員或其遺眷」，顯見實不因被告
    陳興退休與否即喪失配住眷舍之權利。又原告於94年間即知
    被告陳興離臺出境，卻仍於98年3月間向非系爭46號房屋之
    地址且非配住人之被告吳廣泰寄出予被告陳興之終止眷舍使
    用通知，是該通知並不合法。另被告陳茂恒雖設籍於系爭46
    號房屋，然其係自幼即設籍於此未曾變動，且現長年旅居美
    國，僅於返臺時前往進行清理工作而已，自非系爭46號房屋
    之現占有人。雖其曾於函覆原告文中說明其符合「有居住事
    實」之規定，然其真意乃其為子女而享有配住權，並非承認
    有居住於內之事實。並聲明：駁回原告之訴及其假執行之聲
    請，如受不利之判決，願供擔保請准宣告免為假執行。
三、兩造不爭執之事項：
  (一)系爭房地為坐落臺北市○○區○○段4小段322-6、324-14、
    324-23地號之土地，及其上門牌號碼為臺北市○○區○○街
    370巷48弄17號、臺北市○○區○○街370巷46號之房屋。前
    述房屋占用之土地面積分別為6平方公尺、62平方公尺與49
    平方公尺，其公告地價自96年1月至98年12月間為每平方公
    尺44,500元，99年1月後則調升為每平方公尺48,500元，所
    有權人為中華民國，而原告為管理機關；房屋之評定現值均
    為46,200元，所有權人則為原告，此有系爭土地所有權狀、
    地籍謄本暨地籍圖騰本及房屋稅籍資料（見本院審訴卷第13
    頁至第22頁）可稽，並經本院現場勘驗屬實，復囑託臺北市
    松山地政事務所測量無訛，亦有本院99年4月13日、同年6月
    30日之勘驗測量筆錄及臺北市松山地政事務所99年7月20日
    土地複丈成果圖（見本院卷第13頁至第15頁、第66頁至第67
    頁反面、第82 頁至第97頁）可按。
  (二)被告陳興、黃良意原為原告職員，於任職時分別獲配坐落於
    臺北市○○區○○段4小段324-23地號土地上門牌號碼為臺
    北市○○區○○街370巷46號、及坐落於臺北市○○區○○
    段4小段322-6、324-14地號土地上門牌號碼為臺北市○○區
    ○○街370巷48弄17號之系爭房屋使用。現兩人均已退休，
    並分別於87年3月11日、95年4月16日出境，且長期居於海外
    ，一年內居住於獲配使用之宿舍日數均未達183日。此有被
    告陳興、黃良意之入出國日期證明書（見本院審訴卷第24頁
    、本院卷第177頁）可佐。
  (三)被告陳興、陳茂恆現均設籍於臺北市○○區○○街370巷46
    號之系爭房屋，此有渠二人之戶籍謄本可參。
  (四)本院先後於99年4月13日、同年6月30日現場履勘時，被告均
    不在現場，而系爭房屋亦大門深鎖，由外觀視之，似已廢棄
    許久無人居住，院落雜草叢生，門外之門鈴亦被拆除，此有
    本院之勘驗測量筆錄及現場照片（見本院卷第13頁至第15
    頁、第66頁至第67頁反面、第69頁至第78頁）可憑。
  (五)以上各情均為兩造所不爭執，應可信為真實。
四、兩造協議簡化本件之爭點：
  (一)原告依民法第470條第1項及第767條第1項規定，請求被告陳
    興、陳茂恒、吳廣泰、黃良意遷讓返還系爭房屋及土地，有
    無理由？被告陳興、陳茂恒、吳廣泰、黃良意是否為系爭房
    屋之現在無權占有人？被告陳興、黃良意是否為系爭房屋之
    合法現住人？被告陳茂恒、吳廣泰有無占有系爭房屋之事實
    ？
  (二)原告依民法第179條規定，請求被告陳興、黃良意分別給付
    自請求之日起回溯五年期間相當租金之不當得利1,113,350
    元、1,536,100元，並自起訴狀繕本送達之翌日起至98年12
    月31日止，按月給付相當租金之不當得利各18,556元、25,6
    02元，及自99年1月1日起至返還系爭土地暨房屋之日止，按
    月給付相當租金之不當得利各20,189元、27,868元，有無理
    由？
五、得心證之理由：
  (一)被告是否為系爭房屋之現在無權占有人？
  1.按所有人對於無權占有或侵奪其所有物者，得請求返還之，
    民法第767條第1項前段定有明文。又民法第470條第1項前段
    規定：「借用人應於契約所定期限屆滿時，返還借用物；未
    定期限者，應於依借貸之目的使用完畢時返還之」。公務員
    因任職關係獲准配住宿舍，其性質為使用借貸，目的在使任
    職者安心盡其職責，是倘借用人喪失其與所屬機關之任職關
    係，則依借貸之目的，當然應認使用業已完畢，使用借貸契
    約因而消滅，貸與人自得請求返還（最高法院91年度臺上字
    第1926號判例、88年度臺上字第482號判例、95臺上字第214
    9號判決意旨參照）。而依行政院97年8月21日院授人住字第
    0970303959號函修正之中央各機關學校國有眷舍房地處理要
    點第3點第3款規定「…三、本要點所稱合法現住人，應合於
    下列各款規定：（一）於七十二年五月一日以前依法配（借
    ）住眷舍。（二）為現職人員、退休人員、資遣人員或其遺
    眷。（三）有居住之事實。…現住人不合第一項規定者，各
    機關學校應通知其於三個月內返還；如拒不返還，應依法訴
    追，並提返還不當得利之訴。收回之眷舍房地，各機關學校
    如經檢討無保留公用必要，應層報行政院核定處理方式後，
    點交國有財產局依法處理。合法現住人之認定，由各機關學
    校依權責辦理。」等語（見本院審訴卷第33頁），及行政院
    96 年2月27日院授人住字第0960302183號函頒布之宿舍居住
    事實查考及認定作業原則第5條第1項第3款規定：「各機關
    學校宿舍借用人，有下列情形之一，即屬不符實際居住之認
    定標準，應終止借用並責令搬遷：…（三）對出國、至大陸
    地區等特殊情形，不受前二款之限制，惟於一年內居住日數
    累計仍未達一百八十三日者。…」等語（見本院審訴卷第39
    頁），可見宿舍配住人如於一年內居住於獲配使用之宿舍日
    數累計未達183日，即可認定其無居住之事實，即非合法現
    住人。
  2.經查，本件被告陳興、黃良意原為原告之職員，於任職時固
    曾分別獲配系爭46、17號房屋使用，然渠等均已自原告處退
    休，被告陳興自87年3月11日出境後至今未歸，黃良意雖自
    93年3月30日出境後，曾於95年4月10日返國，然旋即於同年
    4月16日出境，至今未歸，此有被告陳興、黃良意之入出國
    日期證明書（見本院審訴卷第24頁、本院卷第177頁）可憑
    。由上開被告陳興、黃良意之入出國日期證明書所示內容以
    觀，其等分別自87年、88年起每年居住於系爭46、17號房屋
    之日數，累計均未達183日，顯已非前開中央各機關學校國
    有眷舍房地處理要點規定之「合法現住人」。又原告業於94
    年3月2日、94年4月1日、98年3月24日分別以保六警後字第
    0940700056號函、第0940700080號函、第0980700134號函催
    告被告陳興、黃良意返還系爭房屋，渠等亦均函覆原告表明
    要求續住之意，被告陳興並於函覆前開原告提出之保六警後
    字第090700056 號函中載明：「…本人因病現住青島市休養
    ，待病情好轉立即返台居住。」等語（見本院卷第193頁）
    ，此有前開函件（見本院卷第190頁至第192頁、第195頁至
    第198頁、第250頁至第255頁、第193頁至第194頁）可考，
    嗣原告於同年3月28日與4月1日再次分別發函渠等，要求終
    止借用並立即返還系爭46、17號房屋（見本院卷第195頁至
    第200頁），被告黃良意甚至於同年6月3日出具自願返還系
    爭17號房屋之切結書（見本院卷第201頁），原告再於98年3
    月24日再次發函催告被告陳興、陳茂恒與吳廣泰返還系爭46
    號房屋（見本院卷第250頁），被告陳茂恒且於同年4月15日
    函覆原告之催告，自陳伊符合居住之條件且有居住之事實，
    （見本院卷第257頁），而原告亦旋即於同年4月27日函覆被
    告陳茂恒其與陳興二人已非合法現住人之規定，應予返還（
    見本院卷第261頁），此為被告所不爭執，足見原告確已合
    法通知被告表明終止系爭46、17號房屋之使用借貸關係。無
    疑。被告陳興抗辯原告未合法通知終止使用借貸關係云云，
    與事實不符，並無可採。
  3.被告陳興雖抗辯原告援引之前開行政規則有違法規不溯及既
    往原則，惟查，所謂法規不溯及既往原則，係指行政法規不
    適用於該法規生效前業已終結之事實或法律關係，並不適用
    於該法規生效後仍持續存在之不法行為，今被告陳興既非合
    法現住人，卻仍持續占有系爭房地且拒絕點交返還予原告，
    並無法規不溯及既往原則之適用。又，機關於使用借貸關係
    消滅後，是否向退休人員行使返還權利，並非他人所得干涉
    ，大法官會議第557號解釋前段所述「行政機關、公立學校
    或公營事業機構，為安定現職人員生活，提供宿舍予其所屬
    人員任職期間居住，本屬其依組織法規管理財物之權限內行
    為；至因退休、調職等原因離職之人員，原應隨即歸還其所
    使用之宿舍，惟為兼顧此等人員生活，非不得於必要時酌情
    准其暫時續住以為權宜措施…」等語，早已明揭「至因退休
    、調職等原因離職之人員，原應隨即歸還其所使用之宿舍，
    」之意旨，僅係於必要時例外得酌情為兼顧此等人員生活方
    准其暫時續住以為權宜措施，而行政機關是否因考量暫緩向
    退休公務員行使返還權利，畢竟仍屬行政機關行使權利之範
    疇，該退休離職之人員亦不因此而獲得繼續居住使用之權利
    。是被告陳興之抗辯，仍無可取。
  4.揆諸前開說明，應認兩造間就系爭房屋所分別存有未定期限
    之使用借貸契約，業已因使用目的完畢而告消滅。是原告依
    民法第470條第1項、第767條第1項規定，請求被告陳興遷讓
    返還如附圖所示324-23地號土地E+F部分，及坐落其上之系
    爭46號房屋，自屬正當。另被告黃良意經合法通知未於言詞
    辯論期日到場，亦未提出書狀作何聲明或陳述，依民事訴訟
    法第280條第3項準用第1項之規定，當事人對於他造主張之
    事實，已於相當時期受合法之通知，而於言詞辯論期日不到
    場，亦未提出準備書狀爭執者，視同自認。且依上所述，自
    應認原告之主張為有理由，是原告請求被告黃良意應將如附
    圖所示322-6地號土地A部分、324-14地號B+C+D部分，及坐
    落其上之系爭17號房屋遷讓返還予原告，亦應准許。
  5.另被告陳茂恒抗辯其僅係設籍於系爭46號房屋，偶爾返臺時
    受其父被告陳興之囑託前往進行清理工作，而戶籍設籍地並
    不足以證明其係系爭46號房屋之現在占有人，而被告吳廣泰
    亦僅係受其所託偶爾前往進行清理工作云云。查被告陳茂恒
    、吳廣泰二人均非系爭46號房屋之配住人，亦無其他合法得
    占用系爭房屋之權利，此為兩造所不爭執。而本院先後於99
    年4月13日、同年6月30日現場履勘時，被告均不在現場，系
    爭房屋亦大門深鎖，由外觀視之，似已廢棄許久無人居住，
    院落雜草叢生，門外之門鈴亦被拆除，業經本院本院履勘無
    訛，並有本院之勘驗測量筆錄及現場照片（見本院卷第13頁
    至第15頁、第66頁至第67頁反面、第69頁至第78頁）可按，
    且為兩造所不爭執，堪認被告陳茂恒所辯，伊僅係受其父即
    被告陳興所託偶爾前往進行清理工作，而被告吳廣泰亦僅係
    受其所託偶爾前往進行清理工作等語非虛，被告陳茂恒應僅
    係隨同被告陳興設籍系爭房屋而已，被告陳茂恒、吳廣泰二
    人均非系爭46號房屋之現在無權占有人，參之原告復自陳被
    告陳茂恒、吳廣泰二應為占有輔助人（見本院卷第第264頁
    ），依民法第942條規定，僅被告陳興為系爭46號房屋之無
    權占有人，被告陳茂恒、吳廣泰二人對系爭46號房屋均無事
    實上處分權，是原告請求被告陳茂恒、吳廣泰二人應將如附
    圖所示324-23地號土地E+F部分，及坐落其上之系爭46號房
    屋遷讓返還予原告、並應連帶給付原告相當於不當得利之租
    金，即屬無據，不應准許。
  (二)原告依民法第179條規定，請求被告陳興、黃良意分別給付
    自請求之日起回溯五年期間相當租金之不當得利1,113,350
    元、1,536,100元，並自起訴狀繕本送達之翌日起至98年12
    月31日止，按月給付相當租金之不當得利各18,556元、25,6
    02元，及自99年1月1日起至返還系爭土地暨房屋之日止，按
    月給付相當租金之不當得利各20,189元、27,868元，有無理
    由？
  1.按無法律上之原因而受有利益，致他人受有損害者，應返還
    其利益，民法第179條前段定有明文。又依不當得利之法則
    ，請求返還不當得利，以無法律上之原因而受有利益，致他
    人受有損害為要件，故其得請求返還之範圍應以對方所受之
    利益為度，非以請求人所受損害若干為準，無權占有他人土
    地，可能獲得相當於租金之利益為社會通常之觀念（最高法
    院61年台上字第1695號判例參照）。第按利息、紅利、租金
    、贍養費、退職金及其他一年或不及一年之定期給付債權，
    其各期給付請求權，因五年間不行使而消滅。民法第126 條
    定有明文。又無法律上之原因而獲得相當於租金之利益，致
    他人受損害時，如該他人之返還利益請求權，已逾租金短期
    消滅時效之期間，對於相當於已罹消滅時效之租金之利益，
    不得依不當得利之法則，請求返還（最高法院六十五年度第
    五次民庭庭推總會議決定(二)參照）。因之，以相當於租金
    之不當得利請求權，因五年間不行使而消滅至明。承前所述
    ，被告陳興、黃良意既已無占用系爭土屋之正當合法權源，
    渠等無權占有系爭房屋，受有占用系爭房地之利益，致原告
    受有相當租金之損害，則原告依民法第179條前段規定請求
    被告陳興、黃良意返還相當於租金之不當得利，揆諸前揭說
    明，即屬有據。
  2.次按建築房屋之基地租金，依土地法第105條準用同法第97
    條之規定，城市地方房屋之租金，以不超過土地及其建築物
    申報總價額年息10%為限。此於租用基地建築房屋均準用之
    。又所謂年息10%為限，乃指基地租金之最高限額而言，並
    非必須照申報價額年息10%計算之，尚須斟酌基地之位置，
    工商繁榮程度、使用人利用基地之經濟價值、所受利益，彼
    等關係及社會感情等情事，以為決定，並非必達申報總地價
    年息10%之最高額（最高法院68年台上字第3071號判例意旨
    參照）。而前揭所謂土地價額依同法施行法第25條之規定，
    係指法定地價而言；而土地法第148條規定土地所有權人依
    土地法所申報之地價為法定地價，於平均地權條例施行區域
    ，係指地政機關舉辦規定地價重新定地價時，土地所有權人
    在公告申報期間內自行申報之地價，如為公有土地及依平均
    地權條例第16條規定照價收買之土地，以各該宗土地之公告
    地價為申報地價，免予申報，平均地權條例施行細則第21條
    亦有明定。是公有土地之土地價額，即為公告地價。至建築
    物價額部分，則依該管縣、市地政機關所估定之價額。
  3.經查，系爭房屋及土地坐落在松山區○○段，屬於城市地方
    ，自有土地法前開規定之適用。而本院審酌被告等占有系爭
    房地鄰近捷運中山國中站，多有公共汽車聯外運輸，可達大
    安、中正、信義、士林、大直、內湖等區，交通堪稱便捷；
    附近並有五常國小、五常國中、中山國中等學校及民福市場
    ，位於學區且生活機能良好，業經本院履勘無訛。惟系爭房
    屋經本院會同地政機關人員實際測量後發現，屋齡確屬老舊
    ，屋況非但不佳，由外觀視之，似已廢棄許久無人居住，且
    院落雜草叢生，此有本院之勘驗測量筆錄及現場照片（見本
    院卷第13頁至第15頁、第66頁至第67頁反面、第69頁至第78
    頁）可佐，實與一般城市地區房屋租賃情形有別等情，認其
    租金應以土地及建物申報價額年息6％為適當。
  4.又，本件被告陳興無權占有系爭324-23地號土地之E+F部分
    面積為49平方公尺、被告黃良意無權占有系爭322-6地號土
    地之A部分、324-14地號土地之B+C+D部分面積為68平方公尺
    ，前揭土地自96年1月至98年12月間之公告地價為每平方公
    尺44,500元，99年1月後則調升為每平方公尺48,500元，此
    有臺北市松山地政事務所土地複丈成果圖、土地謄本及土地
    公告地價表可稽（見本院審訴卷第19頁至第21頁、第30頁至
    第32頁、本院卷第148頁至第151頁）；而房屋價額依系爭46
    、17號房屋之房屋稅籍資料所載（見本院審訴卷第14頁至第
    15頁），其評定現值均為46,200元。是原告依民法第179條
    不當得利規定，請求被告給付之部分分述如下：
    (1)被告陳興之部分：
      自99年4月14日起回溯五年期間相當租金之損失，計
        671,361元（計算式：I.＋II＋.III.＝671,361元）。
        I.99年1月1日至99年4月14日，共104天：（調升後之
           土地價額48,500元×49平方公尺＋46,200元）×6％
           ×104/365＝41,418元（元以下四捨五入）。
        II.95年1月1日至98年12月31日，共4年：（調升前之土
           地價額44,500元×49平方公尺＋46,200元）×6％×
           4＝534,408元（元以下四捨五入）。
        III.94年4月15日至94年12月31日，共261天：（調升前
           之土地價額44,500元×49平方公尺＋46,200元）×6
           ％×261/365＝95,535元（元以下四捨五入）。
      自99年4月14日起至返還系爭土地暨房屋之日止，按月
        給付相當租金之不當得利為12,114元（計算式：（調升
        後之土地價額48,500元×49平方公尺＋46,200元）×6
        ％÷12＝12,114元，元以下四捨五入）。
    (2)被告黃良意之部分：
      自起訴狀繕本送達之翌日（即98年12月11日）起回溯五
        年期間相當租金之損失，計921,660元【計算式：93年
        12月12日至98年12月11日，共5年：（調升前之土地價額
        44,500元×68平方公尺＋46,200元）×6％×5＝921,66
        0元，元以下四捨五入】。
      自起訴狀繕本送達之翌日（即98年12月11日）起至98年
        12月31日止共21天，應按月給付相當租金之不當得利10
        ,406元【計算式：（調升前之土地價額44,500元×68
        平方公尺＋46,200元）×6％÷12×21/31＝10,406元，
        元以下四捨五入】。
      自99年1月1日起至返還系爭土地暨房屋之日止，按月給
        付相當租金之不當得利16,721元【計算式：（調升後之
        土地價額48,500元×68平方公尺＋46,200元）×6％÷
        12＝16,721元，元以下四捨五入】。
  5.原告對被告陳興、黃良意所為如上述之不當得利之請求，為
    有理由，應予准許，至原告逾此範圍之請求，則屬無據，不
    應准許。
六、綜上所述，被告陳興、黃良意既已失系爭房屋之合法占有權
    源，卻仍占據而不予返還原告，則原告依據民法第470條第1
    項、第767條第1項規定，請求被告陳興遷讓返還如附圖所示
    324-23地號土地E+F部分及坐落其上之系爭46號房屋，請求
    被告黃良意應將如附圖所示322-6地號土地A部分、324-14地
    號B+C+D部分及坐落其上之系爭17號房屋遷讓返還予原告，
    並依據不當得利請求權請求被告陳興、黃良意給付各如前述
    相當租金之不當得利及法定遲延利息，為有理由，應予准許
    ，至逾此範圍部分之請求，則為無理由，應予駁回。
七、兩造分別陳明願供擔保請准宣告假執行或免為假執行，經核
    原告勝訴部分並無不合，爰各酌定相當擔保金額准許之；至
    原告敗訴部分，其假執行之聲請即失所附麗，應併駁回。
八、本件事證已臻明確，兩造其餘主張與攻擊防禦方法，經核均
    與本案判決結果無影響，爰不一一予以審酌，附此敘明。
九、據上結論，原告之訴為一部有理由、一部無理由，依民事訴
    訟法第79條、第85條第1項、第385條第1項、第390條第2項
    、第392條第2項，判決如主文。
中    華    民    國  100    年    3    月    10    日
                  民事第三庭    法  官  林振芳
以上正本係照原本作成。
如對本判決上訴，須於判決送達後20日內向本院提出上訴狀。如
委任律師提起上訴者，應一併繳納上訴審裁判費。
中    華    民    國  100    年    3    月    10    日
                                書記官  林思辰